臺灣板橋地方法院刑事判決　　　　　　 100年度訴字第1465號
公　訴　人　臺灣板橋地方法院檢察署檢察官
被　　　告　田明智
選任辯護人　魏序臣律師
上列被告因偽造有價證券等案件，經檢察官提起公訴（100 年度
偵字第11061 號），本院判決如下：
    主  文
田明智意圖供行使之用，而偽造有價證券，處有期徒刑參年，如
附表所示偽造「陳怡菁」為發票人之本票部分，沒收。
    事  實
一、田明智因需款孔急，經友人介紹後，先打電話予兼營融資業
    務之胡宗波說明欲短期借款，胡宗波要求田明智攜帶行車執
    照、個人身份證明等文件前來辦理，並先行確認田明智確實
    在公務機關工作，於民國99年9 月20日某時，田明智攜帶上
    開文件至新北市○○區○○路89號1 樓胡宗波經營之租賃公
    司，胡宗波要求借款新臺幣（下同）8 萬元須先簽發16萬元
    本票作為擔保，且為免重利之嫌，要求田明智形式上將其所
    有之舊車出賣予胡宗波，但實際未辦過戶，車輛仍由田明智
    使用，惟田明智須向胡宗波承租該車輛並支付租金，實為支
    付借貸利息。田明智應允後，在上開時間、地點，胡宗波提
    出空白本票，田明智於如附表所示之本票上，填寫如附表所
    示之發票日、到期日，並簽具自己之姓名、身分證字號，並
    按捺指印，交付予胡宗波，胡宗波審閱後要求該本票需有保
    證人擔保債務，田明智明知當時之配偶陳怡菁（現已離婚）
    並未同意擔保其個人債務，亦未同意或授權田明智簽發本票
    ，竟意圖供行使之用，基於偽造有價證券之犯意，除自己擔
    任發票人外，於附表所示本票之發票欄另偽造「陳怡菁」之
    署押1 枚，並於該署名旁偽捺指印1 枚，填寫陳怡菁之身分
    證字號，而偽造「陳怡菁」為共同發票人之本票1 紙，偽造
    完成後將上開本票1 紙交付予胡宗波而行使，胡宗波因而交
    付借款（即扣除第1 期利息5 千元）7 萬5 千元與田明智。
    嗣田明智避不見面，胡宗波遂持上開本票，向本院民事庭聲
    請對上揭共同發票人核發准予強制執行之民事裁定，經陳怡
    菁向本院民事庭提出確認本票債權不存在之訴，訴訟中陳怡
    菁主張未曾授權或同意田明智簽發上開本票，本院民事庭於
    99年度重簡字第1509號認定胡宗波持有如附表所示之本票對
    陳怡菁部分之票據權利不存在。
二、案經胡宗波訴由臺灣板橋地方法院檢察署檢察官偵查起訴。
    理  由
一、證據能力部分：
    本案所引用之供述及非供述證據，經本院依法踐行調查證據
    程序，檢察官、被告及辯護人均不爭執各該證據之證據能力
    ，且亦查無依法應排除其證據能力之情形，是後述所引用證
    據之證據能力均無疑義，先予敘明。
二、前揭事實，業據被告田明智於檢察官訊問、本院審理時坦承
    不諱（見偵卷第19、20頁，本院卷第45、52頁），並有證人
    胡宗波於本院審理時證述被告因借款交付如附表所示之本票
    等情（見本院卷第48、49頁），復有如附表所示之本票影本
    1 張、本院99年度司票字第5325號民事裁定及確定證明書、
    99年度重簡字第1509號民事判決及該案100 年3 月16日言詞
    辯論筆錄可佐，足認被告之自白與事實相符，堪信為真實。
    本件事證明確，被告之犯行洵堪認定。
三、論罪科刑：
    按本票可以流通市面，為有價證券；又偽造之本票，其票面
    已依票據法規定記載本票應記載事項，並表明本票字樣，其
    外表既為憑票即付，權利之行使與票據之占有，有不可分離
    之關係，且可流通市面，得自由轉讓，自屬有價證券（最高
    法院31年上字第409 號判例、74年度台上字第1633號判決參
    照）。核被告所為，係犯刑法第201 條第1 項之偽造有價證
    券罪。其於本票上偽造「陳怡菁」之署押、指印、身分證字
    號之犯行係偽造有價證券之部分行為，而行使偽造有價證券
    之低度行為，為偽造有價證券之高度行為所吸收，均不另論
    罪。爰審酌被告不思以正當方式向他人借款，竟偽造配偶名
    義為共同發票人，使債權人無法順利追索，對有價證券信用
    性、社會金融秩序之危害非輕，其犯罪動機、目的、手段、
    所生危害、偽造本票之金額為16萬元、數量為1 張，兼衡其
    素行、智識程度、生活狀況、犯後坦承犯行之犯後態度，尚
    未與告訴人胡宗波達成和解等一切情狀，量處如主文所示之
    刑，以資懲儆。又審諸上情，本院認被告犯罪之情狀並無「
    情輕法重」等堪值憫恕之處，是辯護人以被告偽造之票據僅
    1 張、金額非鉅，而稱其情可憫，主張依刑法第59條酌減其
    刑等語，尚非有據，末此敘明。又票據之偽造或票據上簽名
    之偽造，不影響於真正簽名之效力，倘其中有部分屬於偽造
    ，雖不影響於其餘真正簽名者之效力，但偽造之部分，仍應
    依刑法第205 條規定諭知沒收，又因票據權利之行使與票據
    本身不能分離，於此情形法院為沒收之宣告時，僅諭知偽造
    部分（即偽造發票人部分）沒收即可，不得將該紙票據全部
    宣告沒收，剝奪合法持有人對於真正發票人之權利（最高法
    院93年度台上字第6386號、94年度台上字第2061號判決意旨
    參照）。查卷內如附表所示之本票影本所示，本件以被告及
    「陳怡菁」為共同發票人之本票，僅「陳怡菁」為發票人部
    分係屬偽造，被告之簽名則為真正，其為發票人部分則仍屬
    有效之票據，依前開最高法院判決意旨，應僅就如附表所示
    本票偽造「陳怡菁」為發票人部分，依刑法第205 條規定諭
    知沒收。
四、不另為無罪諭知部分：
（一）公訴意旨雖以：被告田明智於99年9 月20日某時，在胡宗
      波所經營位於新北市○○區○○路89號1 樓之租賃公司，
      明知其當時之配偶陳怡菁未曾同意擔保其個人債務，竟仍
      意圖為自己不法之所有，在附表所示之本票發票欄，偽造
      陳怡菁之署押1 枚及陳怡菁之身分證字號，並將該偽造之
      本票，交付與胡宗波，致胡宗波陷於錯誤，誤信被告覓得
      充實之擔保，而借款新臺幣16萬元與被告。嗣因被告避不
      見面，胡宗波遂持上開本票，向本院聲請本票裁定，訴訟
      中經陳怡菁抗辯其未曾簽名於本票，胡宗波始知受騙。因
      認被告就此另涉犯刑法第339 條第1 項之詐欺取財罪嫌云
      云。
（二）公訴人認被告涉犯此部分詐欺取財罪嫌，無非以證人即告
      訴人胡宗波之證述、卷附本票影本1 紙為主要論據。訊據
      被告固坦承有偽造有價證券並行使之事實，惟堅決否認有
      公訴人所指此部分詐欺取財之犯行，辯稱：本票是伊在胡
      宗波面前簽的，伊沒有向胡宗波表示陳怡菁願意擔任本次
      借款之保證人，沒有施用詐術，事後伊有還部分本金及利
      息，是遭解職才無法繼續還款等語。
（三）按犯罪事實應依證據認定之，無證據不得認定犯罪事實；
      又不能證明被告犯罪者，應諭知無罪之判決，刑事訴訟法
      第154 條第2 項、第301 條第1 項分別定有明文。故認定
      被告有罪之事實，應憑證據，如未能發現相當之證據，或
      證據不足以證明，自不能以推測或擬制之方法，以為裁判
      之基礎；且認定事實所憑之證據，其為訴訟上之證明，須
      達於通常一般人均不致有懷疑，而得確信其為事實之程度
      者，始得據為有罪之認定，倘其證明尚未達到此一程度而
      有合理之懷疑存在時，尚難為有罪之認定基礎；另苟積極
      證據不足以為不利於被告事實之認定，即應為有利於被告
      之認定，更不必有何有利之證據（最高法院30年上字第81
      6 號、40年台上字第86號、76年台上字第4986號判例參照
      ）。次按刑法第339 條第1 項詐欺罪之成立，須行為人主
      觀上有為自己或第三人不法所有之意圖，客觀上施用詐術
      使人將本人或第三人之物交付為其構成要件。而所謂以詐
      術使人交付財物，必須被詐欺人因其詐術而陷於錯誤，若
      其所用方法，不能認為詐術，亦不致使人陷於錯誤即與該
      罪之要件有間。又依積極證據足可證明行為人主觀上確有
      不法所有之意圖時，固得論以刑法第339 條之詐欺罪相繩
      ，惟行為人施詐時之意圖尚有存疑，且依調查證據之結果
      ，復不足以認定行為人自始具有上述主觀犯罪構成要件，
      即不得遽以該罪論擬。
（四）依卷附本票影本所示（見偵卷第7 頁），「陳怡菁」署名
      書寫位置，顯然係先書寫田明智及其身分證字號之後始額
      外加上，此與被告於本院審理時陳稱：伊簽完個人部分將
      本票交給胡宗波時，胡宗波就說需要簽1 個保證人在本票
      上面，最好是太太，伊有跟胡宗波說不能讓伊太太知道這
      件事等情（見本院卷第51頁）不謀而合，倘被告確有以此
      偽造之本票詐騙告訴人之意思，勢必盡力使本票形式上不
      致引人懷疑，豈有匆促間將「陳怡菁」署名、身分證字號
      加上，並告訴胡宗波其配偶不知情之理，自難認客觀上有
      行使詐術之行為。又證人即告訴人胡宗波於本院審理時證
      稱：被告是第1 次跟伊借款，伊有依被告提供之資料求證
      被告確實在公務機關上班，伊公司是經營汽機車租賃買賣
      ，有借貸款項給客戶，本件不是單純借款，而是以搭配賣
      車兼租賃的方式借款，被告先將車子賣給公司，公司再租
      車給被告，車子沒有過戶還是被告名字，伊有提供租車單
      、借據、本票給被告等語（見本院卷第46、48至49頁），
      顯然告訴人具有融資貸款之相當經驗，始以此種賣車兼租
      賃之迂迴方法，獲取豐厚之利息，而不易受刑法重利罪之
      追訴，此可觀告訴人自偵查至本院審理中從未提出該次借
      款之借據，對於此次借款所約定之還款、清償方式支吾其
      詞，則被告於檢察官訊問及本院審理時前後一致供承：伊
      實際是借8 萬元，是告訴人要求借款時須簽立雙倍金額之
      本票，當日告訴人扣掉利息後交付約7 萬5 千元給伊等語
      （見偵卷第19、20頁，本院卷第44頁反面、第50頁），並
      非無據，自難單以證人胡宗波之證詞作為認定被告有上開
      詐欺取財犯行之直接證據。告訴人既為熟悉借貸業務人士
      ，初次借款與無信任基礎之被告，並稱在借款前有確認被
      告確實在公務機關工作，且借款之際提供空白本票與被告
      填寫，並要求簽立雙倍借款金額之本票作為擔保，顯然告
      訴人於借貸契約成立前已先行徵信、估量被告之資格、能
      力、信用，及借貸之風險，況且告訴人自始至終均未取得
      陳怡菁之個人資料，對於陳怡菁於何處工作、是否有擔保
      債權之資力、是否有擔保債權之意思，毫無所悉，實難認
      告訴人有因被告於系爭發票之發票人欄上偽造「陳怡菁」
      署押為共同發票人，因而陷於錯誤，方而借款之情形。縱
      被告嗣後因故違約無法還款，擔保之本票亦無法兌現，亦
      不足據以認定被告自始即有為自己不法所有之意圖。
（五）綜上，被告前揭辯詞，洵非無據，從而，被告在告訴人面
      前匆促簽署「陳怡菁」為共同發票人，難認此舉為行使詐
      術，告訴人為專業融資放款人士，亦未見有因此陷於錯誤
      而借款之情形，被告嗣後債務不履行亦無從推論自始即具
      有不法所有意圖。此外，復查無其他任何積極事證，足資
      證明被告確有公訴人所指上開犯行，自屬不能證明被告此
      部分之犯罪，惟因公訴人認被告此部分所為，與被告上開
      經本院論罪科刑部分間，為想像競合犯之裁判上一罪關係
      ，爰不另為無罪之諭知，附此敘明。
據上論斷，應依刑事訴訟法第299 條第1 項前段，刑法第201 條
第1 項、第205 條，刑法施行法第1 條之1 ，判決如主文。
本案經檢察官吳育增到庭執行職務。
中    華    民    國  100     年    10    月    21    日
                  刑事第四庭  審判長法  官  連育群
                                    法  官  陳苑文
                                    法  官  張瓊華
以上正本證明與原本無異
如不服本判決應於送達後10日內向本院提出上訴狀
                                    書記官  謝雪紅
中    華    民    國   100    年    10    月    21    日
附表：
┌──┬─────┬───┬────┬────┬─────┬─────┐
│編號│   金額   │發票人│發票日  │ 到期日 │票據號碼  │應沒收偽造│
│    │（新臺幣）│      │        │        │          │本票之部分│
├──┼─────┼───┼────┼────┼─────┼─────┤
│ 1  │  16萬元  │田明智│99年9 月│99年11月│TH0000000 │偽造「陳怡│
│    │          │陳怡菁│20日    │10日    │          │菁」為發票│
│    │          │      │        │        │          │人之部分  │
│    │          │      │        │        │          │          │
└──┴─────┴───┴────┴────┴─────┴─────┘
附錄法條：
中華民國刑法第201 條第1項（有價證券之偽造變造與行使罪）
意圖供行使之用，而偽造、變造公債票、公司股票或其他有價證
券者，處3 年以上10年以下有期徒刑，得併科3 千元以下罰金。